【裁判字號】    89,判,2878
【裁判日期】    891005
【裁判案由】    勞動基準法
【裁判全文】
最  高  行  政  法  院  判  決                  八十九年度判字第二八七八號
    原      告  竹塹廣播股份有限公司
    代  表  人  甲○○
    被      告  新竹市政府
    代  表  人  蔡仁堅
右當事人間因勞動基準法事件，原告不服行政院勞工委員會中華民國八十八年六月十
日台八十七勞訴字第五二三五八號再訴願決定，提起行政訴訟，本院判決如左：
    主  文
原告之訴駁回。
訴訟費用由原告負擔。
    事  實
緣原告之員工劉芳平於民國（以下同）八十七年元月二十七日上班時間發生墜落致死
職業傷害，原告原應依勞動基準法第五十九條第四款規定，即雇主除給與五個月平均
工資之喪葬費外，並應一次給與其遺屬四十個月平均工資之死亡補償。惟經台灣省政
府勞工處北區勞工檢查所於八十七年三月十二日派員檢查結果，原告應給與遺屬喪葬
費及死亡補償新台幣（以下同）一百十二萬零五百元，然原告僅給與死者遺屬八十五
萬元，核與勞動基準法第五十九條之規定不符，被告乃依同法第七十九條據以八十七
年五月十九日八七府社勞資字第三四○五一號處分書，裁處罰鍰二千元（折合新台幣
六千元）。原告不服，提起訴願、再訴願均遭決定駁回，遂提起行政訴訟。茲摘兩
造訴辯意旨如次：
原告起訴意旨略謂：一、劉芳平本業為水電工匠，在原告公司係兼職人員，擔任室內
勤務工作（(一)現場播音(二)檢視發射機(三)唱片管理登記），值勤採輪流交接方式，在事
故發生日之值勤時段為十七時至二十四時，僅一人在勤。二、本次事故之發生係因其
擬下樓取零食，於十七時四十九分三十秒離開位於八樓之工作室，出八樓大門之際擬
將門扣自內控制（未上鎖狀態）令其保持開放，操作中不慎將自己反鎖在門外。三、
十七時五十一分劉芳平無法自行開啟大門，乃下樓向門衛詢問鎖匠電話，至十七時五
十九分五十七秒上八樓仍無法開門後，逕自上屋頂（九樓），前述之情形，皆有監視
器錄影帶存證可查。四、按公司公布之工作守則，劉芳平掌握連續性播音工作，不宜
離開工作崗位，復按原告公司規定有事故處理程序（即員工皆知緊急聯絡公司負責人
及主管人員之電話，數分鐘之內皆可到達公司現場支援），劉芳平在本件事故時程中
，未曾為此電話聯絡。五、原告公司內部之設備精密且昂貴，不宜將門鑰交給非公司
人員保管，復因廣播係二十四小時運作，全時段皆以接班人交接完成後交班，即劉芳
平取零食之工作可於交接時完成，但卻捨此不為，原告公司之人員係收聽廣播發現斷
訊後，立即趕赴公司，但劉芳平已發生墜樓事故。六、劉芳平之事故係(一)劉芳平發生
擅離職守情事；(二)原告公司硬體設備及安全設施均無瑕疵，且雇主已盡最大監督義務
；(三)有完備的緊急事故通報制度，而劉芳平捨棄以電話聯絡原告公司人員來開門之方
式，選擇在微雨天自九樓溯濕滑電纜線下八樓，在窗口外開窗之極度不可思議之危險
方式，致發生墜落死亡事故，實非一般人所能預料，原告公司對此事故之發生深為痛
惜及難過。七、劉芳平家屬所述，劉芳平係為代原告公司送貨而下樓，並非實情，第
以劉芳平之工作內容絕無送貨項目，且原告公司之客戶訂貨事宜全部由公司之門市部
之專職人員負責此項業務。八、被告之處分及訴願、再訴願決定書均未就前述事證詳
為審酌，率以「本案係上班時間在就業場所，近下午六時飢餓取食為正常生理需要為
由」，枉顧工作守則及從業人員敬業義務，且誣為「工作場所之管理設置或防護亦可
謂不無疏失」，亦未具體指摘「疏失之明確事證」，將之歸咎原因泛濫，濫行令雇主
負無過失責任，違反「職業災害」認定之法理，請求判決將訴願、再訴願決定及原處
分均撤銷等語。
被告答辯意旨略謂：（一）依勞動基準法第五十九條第四項規定「勞工遭遇職業傷害
或罹患職業病死亡時，雇主除給與五個月平均工資之喪葬費外，並應一次給與其遺屬
四十個月平均工資之死亡補償。」案經台灣省政府勞工處北區勞工檢查所八十七年三
月十二日派員檢查結果，該公司應給與遺屬喪葬費及死亡補償壹佰壹拾貳萬伍佰元，
惟該公司僅給與死者遺屬捌拾伍萬元其中差額貳拾柒萬伍佰元，核與勞動基準法第五
十九條之規定不符。被告爰依同法第七十九條第一項之規定科處二千元罰鍰（折合新
台幣陸仟元正），即行政機關依法行政並無失公平。（二）本案係上班時間在就業場
所所發生之意外（劉芳平係值勤十七時至二十四時，發生時間近十八時），而劉芳平
因工作場所之管理設置或防護之缺失，為試圖開啟工作室大門所為之行為，難謂非屬
在就業場所因職業上原因引起之職業災害，基此；雇主即應負起職業災害補償責任。
（三）原告以系爭原因歸咎於其員工劉芳平擅離職守係屬意外事故及該公司硬體設施
及安全設備均無瑕疵，其並已盡最大監督義務為由。查勞動基準法第七章職業災害補
償，對勞工因遭遇職業災害而致死亡、殘廢、傷害或疾病時，雇主應依法予以補償；
乃係為保護勞工安全，所為強制規定，復其中並未規定對勞工職業災害發生原因、事
故因素作為補償依據或排除責任，而勞工在工作中發生職業災害並不論其有無過失，
基於本法採無過失責任下，雇主皆應有補償責任，是以受僱人縱有過失，亦不應滅損
其應有之權利。（四）綜上所述原告所提行政訴訟顯無理由，且違法事實明確，懇請
駁回原告之訴，以維勞動基準法保障勞工權益之宗旨等語。
    理  由
按「為規定勞動條件最低標準，保障勞工權益，加強勞雇關係，促進社會與經濟發展
，特制定本法；本法未規定者，適用其他法律之規定。」「勞工因遭遇職業災害而致
死亡、殘廢、傷害或疾病時，雇主應依左列規定予以補償。但如同一事故，依勞工保
險條例或其他法令規定。已由雇主支付費用補償者，雇主得予以抵充之：一、．．．
。四、勞工遭遇職業傷害或罹患職業病而死亡時，雇主除給與五個月平均工資之喪葬
費外，並應一次給與其遺屬四十個月平均工資之死亡補償。．．．」「有左列行為之
一者，處二千元以上二萬元以下罰鍰：一、違反第七條、第九條第一項、．．．第五
十九條．．．規定者。」分別為勞動基準法第一條第一項、第五十九條第四款及第七
十九條第一款所明定。而勞動基準法第五十九條係為保障勞工及其家屬之生存權，並
保存或重建個人及勞動力之特別規定，是雇主依此一規定所負之法定補償責任，其性
質非屬損害賠償，故並不以雇主有故意過失為其責任之要件。又按勞動基準法第五十
九條所指之「職業災害」，該法雖未設明文，然依該法第一條後段規定：「本法未規
定者適用其他法律之規定」。故勞工安全衛生法第二條第四項所規定：「本法所稱職
業災害，謂勞工就業場所之建築物、設備、原料、材料、化學物品、氣體、蒸氣、粉
塵等或作業活動及其他職業上原因引起之勞工疾病、傷害、殘廢或死亡。」對職業災
害之定義，於勞動基準法第五十九條解釋「職業災害」時，自可依法援用。本件原告
所僱用之劉芳平依原告所稱係於八十七年元月二十七日，在上班時間，近下午六時，
一般人進食之時間，因欲自其就業場所之建築物內下樓拿取零食，在離開位於八樓之
工作場所時，原擬將門扣自內控制，令其保持開放，操作中不慎將自己反銷在門外，
因一時未能開門，而爬上屋頂欲溯現場之電纜線進入八樓工作場所，不慎墜落死亡，
依此經過，應認劉芳平之墜落死亡，係就業場所之作業活動所致，而為職業上原因引
起之職業災害。本件被告以原告員工劉芳平於八十七年元月二十七日上班時間發生墜
落致死職業傷害，原告原應依勞動基準法第五十九條第四項規定，即雇主除給與五個
月平均工資之喪葬費外，並應一次給與其遺屬四十個月平均工資之死亡補償。惟經台
灣省政府勞工處北區勞工檢查所於八十七年三月十二日派員檢查結果，原告應給與遺
屬喪葬費及死亡補償一百十二萬零五百元，然原告僅給與死者遺屬八十五萬元，核與
勞動基準法第五十九條之規定不符，被告乃依同法第七十九條規定科處罰鍰，揆諸首
揭法律規定，及前開說明，被告上開科處罰鍰之處分，於法並無不合。一再訴願決定
遞予維持，俱無違誤。原告起訴，仍執前詞，以上揭劉芳平墜落死亡，係劉某之過失
所造成，原告並無過失云云，尚難認為有理由，應予駁回。
據上論結，本件原告之訴為無理由，爰依行政訴訟法施行法第二條、行政訴訟法第九
十八條第三項前段，判決如主文。
中      華      民      國    八十九    年      十      月      五      日
                    最 高 行 政 法 院  第 二 庭
                                審 判 長 法  官      陳  石  獅
                                         法  官      鄭  淑  貞
                                         法  官      彭  鳳  至
                                         法  官      高  啟  燦
                                         法  官      黃  合  文
右  正  本  證  明  與  原  本  無  異
                                         法院書記官  蘇  金  全
中    華    民    國     八十九      年      十      月       九        日


司法院資訊處製作；財團法人民間司法改革基金會備份。
